臺灣臺中地方法院刑事判決　　　　　　　　　　　　　九十四年度訴字第五五二號
　　公　訴　人　臺灣臺中地方法院檢察署檢察官
　　被　　　告　乙○○
右列被告因誣告案件，經檢察官提起公訴（九十三年度偵字第八八九八號），本院判
決如左：
    主  文
乙○○無罪。
    理  由
一、公訴意旨略以：被告乙○○明知票號0000000號、面額新台幣（下同）十
    萬元、付款人為玉山商業銀行大墩分行、發票日為民國九十三年二月二十五日之
    支票一紙，係其於九十三年一月中旬某日，在桃園縣大園交流道附近麥當勞二樓
    簽發交付予丙○○，並未遺失，竟意圖使丙○○受刑事追訴，先於九十三年二月
    十六日以該支票遺失為由，向玉山商業銀行大墩分行辦理掛失，填具遺失票據申
    報書，轉報該管警察機關即新竹市警察局第三分局上開支票在臺北車站北側出口
    遺失，請求協助偵查侵占遺失物罪嫌。嗣丙○○提示前開支票，新竹市警察局第
    三分局刑事組員警乃通知被告於九十三年三月三十一日前往警局製作筆錄，被告
    仍堅稱該支票係遺失，並意圖丙○○受刑事處分，誣告丙○○侵占前開遺失之支
    票，因認被告涉有刑法第一百六十九條第一項之誣告罪嫌。
二、按犯罪事實，應依證據認定之，無證據不得認定犯罪事實；不能證明被告犯罪者
    ，應諭知無罪之判決，刑事訴訟法第一百五十四條第二項、第三百零一條第一項
    分別定有明文。又認定不利於被告之事實，須依積極證據，苟積極證據不足為不
    利於被告事實之認定時，即應為有利於被告事實之認定，更不必有何有利之證據
    ；認定犯罪事實所憑之證據，雖不以直接證據為限，間接證據亦包括在內，然而
    無論直接或間接證據，其為訴訟上之證明，須於通常一般之人均不致有所懷疑，
    而得確信其為真實之程度者，始得據為有罪之認定，倘其證明尚未達到此一程度
    ，而有合理性之懷疑存在時，即無從遽為有罪之確信，最高法院分別著有三十年
    上字第八一六號判例及七十六年臺上字第四九八六號判例可資參照）。次按刑事
    訴訟法第一百六十一條已於九十一年二月八日修正公布，其第一項規定：檢察官
    就被告犯罪事實，應負舉證責任，並指出證明之方法。因此檢察官對於起訴之犯
    罪事實，應負提出證據及說服之實質舉證責任。倘其所提出之證據，不足為被告
    有罪之積極證明，或其指出證明之方法，無從說服法院以形成被告有罪之心證，
    基於無罪推定之原則，自應為被告無罪判決之諭知（最高法院九十二年臺上字第
    一二八號判例參照）。末按誣告罪之成立，以告訴人所申告之事實係出於虛構為
    要件，若出於誤會或懷疑有此事實而為申告，以致不能證明其所訴之事實為真實
    ，縱被訴人不負刑責，而告訴人本缺乏誣告之故意，亦難成立誣告罪名（最高法
    院四十四年臺上字第八九二號判例參照）。
三、公訴人指稱被告涉犯誣告罪嫌，無非係以證人丙○○之指述及證人甲○○證稱有
    聽到被告向丙○○索還前開支票等情，且有臺灣票據交換所臺中市分所函、掛失
    止付票據提示人資料查報表、退票理由單、支票正反面影本各一紙及遺失票據申
    報書正本一份附卷等，為其論據。訊據被告堅決否認有何誣告犯行，辯稱：伊簽
    發上開支票係欲購買股票使用，簽好後，伊將該支票放在公文夾內，曾經攜帶前
    開公文夾到外洽公，因此，伊不敢肯定該支票究在何時、何地遺失，但伊確實未
    將該支票交付予丙○○。當初伊發現該紙支票遺失，僅係依法定程序申報權利，
    並未針對何人，嗣警局通知伊前去製作筆錄，告知係丙○○提示該紙支票，並問
    伊是否針對丙○○提起告訴，伊才依法提起告訴，並無誣告之犯意等語。
四、經查：
  (一)本案審查之重點厥為前開十萬元支票，究係被告交付於人或不慎遺失。證人丙○○雖指述：前開支票係被告於九十三年一月中旬某日，在桃園縣大園交流道附近
    麥當勞二樓親手交付予伊等語，惟證人丙○○乃提示前開票據之人，被告有無交
    付該支票予證人丙○○，涉及證人丙○○是否構成侵占遺失物罪之刑責，準此，
    證人丙○○之證詞既與其本身之刑責有利害關係，是否能期待證人丙○○據實陳
    述，即非無疑。又證人甲○○乃證人丙○○之女友，二人間具有相當親密之情誼
    ，在上述證人丙○○可能涉及刑責之顧忌下，證人甲○○之證詞，是否與事實相
    符，是否有偏袒、迴護證人丙○○之情形，亦非無疑。
  (二)關於前開支票取得原因乙節：證人丙○○先於警詢中陳述：是被告給伊做公關仲
    介費用等語（見偵查卷第六頁反面）；後於偵查中證述：「他（指被告）交給我
    支票是作為給付一筆我們合作的佣金七萬五千元：：支票十萬元部分，我個人認
    知他要用來支付先前【我交給他的七萬五千元】，所以我才會存入我個人帳戶內
    」、「（問：既然你只交給他七萬五千元，你為何不退他二萬五千元？）我沒有
    退他二萬五千元，是因為之前合作時候有一些雜項支出是我先墊付的，但我沒有
    發票無法證明」等語（見偵查卷第二一頁）；又於偵查中具狀陳述：嗣後開立十
    萬元支票給其做為公關及雜費和投資款之用等語（見偵查卷第二九頁）；嗣於本
    院審理中到庭具結證稱：「（問：被告為何會在九十三年一月，在上開地點交本
    案的支票給你？）這是當作公關的酬庸，因我在台北認識很多商場的老闆，我本
    身是台北Ａ一區獅子會的秘書長，頗有人脈。因我事先在被告交給我支票前，已
    經自行墊款，宴請過加州健身俱樂部的商務代表林沁璇，還有一些獅子會的同事
    ，及一些我在分齡資訊公司的同事。公關費用是含在薪水裡面，該十萬元是我與
    被告合作期間應得的報酬」、「十萬元是大概的一個數目，無法精算，我與被告
    只是用口頭上概算。在合作期間，一切的生活開銷、花費，只要跟合作案有關，
    被告都會多少補貼我，但沒有一定的數據」等語（見本院卷第三九、四○頁），
    據上，可見證人丙○○對於被告為何交付該紙支票之原因，前後供述不一，參諸
    十萬元並非甚小之金額，渠等二人間茍真有交付該支票之事實，焉有可能未詳細
    說明交付之原由，證人丙○○又焉有可能對交付原因語焉不詳，此實有違常情。
  (三)關於證人丙○○何時、何地取得該十萬元支票及證人甲○○如何知悉被告交付該
    十萬元支票予證人丙○○乙節：證人丙○○於本院審理中到庭具結證稱：「（問
    ：本案十萬元的支票，你說是在桃園大園交流道麥當勞交給你，為何會選在該地
    ？）當天被告本來要到台北找我，我跟他說，我人在桃園教會做見證，所以被告
    才會與我約在桃園碰面」、「（問：被告交給你系爭十萬元支票以後，你何時向
    甲○○談到這事情？）當天我是與甲○○小姐在桃園教會做見證，但丁小姐沒有
    陪我到麥當勞去，後來我拿了支票以後，有告訴丁小姐說，被告有交給我十萬元
    支票，但沒有拿票給她看」等語（見本院卷第四五、四六頁）；證人甲○○則於
    本院審理中到庭具結證述：「（問：妳有無看過本案系爭十萬元的支票？）有。
    是在去風尚〈餐廳名字〉的前三天，是丙○○在他台北後火車站附近的住處拿給
    我看的」、「（問：為什麼丙○○要將本案的十萬元支票拿給妳看？）因為有一
    天，被告打電話給丙○○，我剛好有在場，被告講話很大聲，我有聽到他們在講
    三百一十萬元支票的事情，又聽被告說要把十萬元的支票及七萬五千元現金拿還
    給被告，不然三百一十萬元的支票，他不保證會兌現，所以丙○○才將該十萬元
    的支票拿給我看」、「（問：何時知道系爭十萬元支票的事情？）是在九十三年
    二月十四日來臺中的前三天，也就是我剛講的，我聽到他們二人講話很大聲，丙○○拿支票給我看的當天，我才知道」、「（問：丙○○有無跟你講，被告在何
    時交給他該支票？）丙○○沒有講時間，但是有說是在桃園大園交流道的麥當勞
    交給他的」、「（問：丙○○到大園麥當勞拿支票的當天，妳有無與丙○○在一
    起？）當天我沒有與丙○○在一起」等語（見本院卷第四九至五一頁），承上，
    顯見證人丙○○與甲○○所證述之內容，差異甚鉅，且互有矛盾，足認證人丙○○與甲○○之證詞真實性啟人疑竇。
  (四)關於九十三年二月十四日雙方是否有提及前開十萬元支票如何處理及雙方如何約
    定該次會面、交談情形為何乙節：證人丙○○於警詢時稱：「有以現金方式交付
    一筆公關費用七萬五千元給乙○○，當時有簽立字據，亦有證人甲○○在場，當
    時就有談到該張ＡＥ0000000號支票之問題，乙○○當時要求我退還該張
    ＡＥ0000000號支票給他，並以要跳票之方式威脅我」等語（見偵查卷第
    七頁）；於本院審理中證述：「（問：你在偵查過程中有說：九十三年二月十四
    日在風尚咖啡館簽立收據的時候，有提到本案系爭的十萬元支票？）我沒有提到
    。當時有我、被告及甲○○在場，當天我們談了三個小時，被告講過什麼話，我
    現在已經忘記了。重點是談合作案失敗，及透過我的友人進行票貼《前開三百一
    十萬元的支票》要讓他跳票，讓我學到教訓」、「（問：當天有無談到本案系爭
    十萬元支票的事情？）我完全沒有提起過，至於被告有無提起，我不記得。甲○○在要到風尚咖啡館之前有在電話中提起，但在咖啡館甲○○有無提到該十萬元
    的事情，我不記得了」、「（問：既然九十三年二月十四日要協調，為何該收據
    上不記載說，被告交給你的十萬元支票要如何處理？）當時我們是在爭吵激烈的
    情況之下，草率的寫下該收據，所以沒有詳載其他相關事宜。這收據是我所寫」
    、「（問：當天是否完全沒有講到系爭十萬元支票的事情？）應該是有提起，但
    不是我主動提起的，我也都沒有就這十萬元的事情與被告討論」、「（問：你大
    概什麼時候與被告約在大里風尚人文咖啡館？）應該是在見面的前二、三天，由
    我或者甲○○約被告在那邊碰面的）等語（見本院卷第四一、四二、四四、四六
    頁）；證人甲○○則於本院審理中證述：「被告在九十三年二月十四日，我在車
    上，因丙○○打電話給被告，被告不接，我就拿我自己的手機打電話給被告：：
    後來我就與被告約在台中大里的風尚人文咖啡館見面，見面後，我們就談事情，
    就是把七萬五千元現金還給被告，被告還要求要還他十萬元的支票，因當天我們
    沒有帶支票，所以才約定我們回去以後，再寄還給被告：：在咖啡館談話的時間
    ，不到四十分鐘（等十分鐘，談不到三十分鐘），談論的氣氛並沒有起爭執」等
    語（見本院卷第四八頁），據此，證人丙○○與甲○○既均在同一現場，與被告
    商談事情，何以兩位證人之證詞，就攸關前開十萬元支票如何處理乙節，竟出入
    甚鉅？益徵證人丙○○與甲○○之證詞，顯有瑕疵，實不足採信。
  (五)再參諸證人丙○○既稱前開十萬元乃被告應支付其之公關費用云云，而前開七萬
    五千元亦係被告所交付要支付加州健身俱樂部林沁璇之公關費用云云（見本院卷
    第四○頁），二筆金額之性質既同為公關費用，且證人丙○○又認為該十萬元乃
    其應得之金錢，而雙方於九十三年二月十四日交談時，被告又已揚言欲讓前述另
    紙三百一十萬元支票跳票，衡情，為保障自身權益，避免無法順利取得前開十萬
    元之金額，於九十三年二月十四日，被告應支付之十萬元支票，既尚未兌現，證
    人丙○○焉有可能不主張與欲返還之七萬五千元互抵？又焉有可能未就該十萬元
    如何處理，作一明確之約定？就此疑點，證人丙○○證述：「我與被告是學長、
    學弟的關係，七萬五千元與十萬元是不相干的事情，被告說一碼歸一碼，所以我
    先給被告七萬五千元」等語（見本院卷第四七頁）；證人甲○○則證稱：「當時
    本來就要把十萬元的支票還給被告，因當天沒有帶，所以當天先還七萬五千元的
    現金給被告，希望被告不要讓三百一十萬元的支票跳要，所以當天並沒有考慮到
    十萬元支票是否會兌現的問題」等語（見本院卷第五四頁），準此，益證證人丙○○與甲○○之證詞互相矛盾，自難執為不利於被告之認定。
  (六)綜合上述，顯見證人丙○○與甲○○之證詞，存有重大瑕疵，不足作為不利於被
    告之證據，職是，自難認定被告確有交付證人丙○○前開十萬元支票之事實，亦
    無證據足認被告上開十萬元支票確非遺失，自難單憑證人丙○○、甲○○於警偵
    訊之指述及證述即遽認被告對證人丙○○涉及侵占遺失物罪提出告訴乙情，乃故
    意誣告，公訴人既未對此舉證，說服本院形成被告有罪之心證，此外，復查無其
    他積極證據足資證明被告有何誣告之犯行，既不能證明被告犯罪，依首揭說明，
    依法應為無罪之諭知。
據上論斷，應依刑事訴訟法第三百零一條第一項，判決如主文。
中      華      民      國     九十四     年      四      月     七     日
                               臺灣臺中地方法院刑事第二庭
                                 審判長法  官  蔡  名  曜
                                       法  官  林  慧  英
                                       法  官  蔡  美  華
右正本證明與原本無異。
如不服本判決，應於判決送達後十日內向本院提出上訴狀，上訴於臺灣高等法院臺中
分院( 須附繕本 )。
                                       書記官
中      華      民      國     九十四     年      四      月     七     日
